臺灣桃園地方法院民事判決
111年度訴字第981號
原      告  吳宗輝  
訴訟代理人  陳金圍律師
            張作詮律師
            江苡銘律師
被      告  張正華  


上列當事人間請求返還股款事件，經臺灣臺北地方法院以111年
度訴字第936 號裁定移轉管轄而來，本院於民國111年8月9日言
詞辯論終結，判決如下：
    主      文
一、被告應於繼承被繼承人國立軍之遺產範圍內，給付原告新臺
    幣壹佰伍拾萬元，及自民國一一一年六月三日起至清償日止
    ，按年息百分之五計算之利息。
二、訴訟費用由被告於繼承被繼承人國立軍之遺產範圍內負擔。
三、本判決第一項於原告以新臺幣伍拾萬元供擔保後得假執行。
    但被告以新臺幣壹佰伍拾萬元為原告預供擔保後，得免為假
    執行。
    事實及理由
一、原告主張：訴外人即被繼承人國立軍於民國103年4月21日，
    與其配偶即被告、女兒國志鳳、女婿黃聖哲等人至伊住處，
    稱立國營造工程股份有限公司（下稱立國公司）為渠等家族
    公司，願將立國公司之80％股份以新臺幣（下同）800萬元出
    售予伊（下稱系爭股權買賣），伊信以為真後，遂開立票面
    金額150萬元之支票（支票號碼：AF0000000，發票日期：10
    3年4月22日）予國立軍作為訂金（下稱系爭訂金），該支票
    嗣經國立軍兌付，且雙方亦簽立股份買賣約定書（下稱系爭
    約定書）。復於103年5月22日雙方簽立合作協議書（下稱系
    爭協議書），約定由伊購得立國公司80％股份，國立軍則持
    有20％股份，尾款650萬元於國立軍交付股票時付清。惟國立
    軍收受系爭訂金後，遲未移轉股份予伊，因國立軍反悔交易
    ，方授權由黃聖哲於103年9月間向伊聲明停止股權買賣，並
    承諾返還系爭訂金。從而，上開股權買賣契約既已終止，國
    立軍自應返還伊系爭訂金。然經伊多次催討，國立軍均置之
    不理，且國立軍於105年3月22日過世，被告為其繼承人，並
    無聲明拋棄繼承之情事，伊於110年12月9日寄發存證信函予
    被告，表示系爭股權買賣業已終止，請求返還系爭訂金，經
    被告於110年12月20日以存證信函回覆稱系爭訂金已沒收，
    伊迫於無奈僅得依法起訴，爰依解約後返還股款、不當得利
    及繼承等法律關係，請求返還150萬元，並聲明：㈠被告應於
    繼承被繼承人國立軍之遺產範圍內，給付原告150萬元，及
    自民事起訴狀繕本送達翌日起至清償日止，按年息百分之5
    計算之利息。㈡願供擔保，請准宣告假執行。
二、被告則以：國立軍未承諾返還系爭訂金，亦未授權他人為之
    ，原告稱黃聖哲經授權而為意思表示乙節，實無足採。依系
    爭協議書第4條約定，原告有給付尾款之義務，惟雙方約定
    後，經國立軍多次詢問原告是否已備齊尾款，皆未獲原告正
    面回應，嗣原告即無正當理由要求終止契約並拒付尾款，茲
    因原告始終未履行給付股權價金尾款之義務，國立軍始寄發
    存證信函予原告，催告其應於限期內給付尾款，逾期即終止
    契約並沒收系爭訂金，從而，本件股權買賣契約未能履行係
    可歸責於原告所致，其不得請求返還訂金。另迄今歷時7年
    ，原告就伊上開催告付款之存證信函內容亦未為反對之意思
    表示，直至國立軍去世，原告始向其繼承人請求返還股款，
    是原告之主張有違誠信原則。伊曾以LINE跟電話向原告催討
    尾款，係原告都沒付，107年間伊跟原告一同吃飯，原告亦
    未提及此事，國立軍請黃聖哲去要錢，惟斯時原告僅拍1,00
    0萬元現金在桌上之照片予黃聖哲看，意旨有錢也不付，伊
    不明白為何原告不給付尾款，伊當時為了股權交易還應原告
    要求去國泰世華印股票，並刻一套大小章送原告，就伊所知
    ，國立軍沒留下遺產，僅留有債務等語，資為抗辯，並聲明
    ：㈠原告之訴駁回。㈡如受不利判決，願供擔保請准宣告免為
    假執行。
三、本院之判斷：
　　原告主張國立軍於103年4月21日，約定由國立軍將立國公司
    之80％股份，以800萬元出售予其，其則開立面額150萬元之
    支票予國立軍作為訂金，並經國立軍兌付，及簽立股份買賣
    約定書，復於103年5月22日簽立合作協議書，約定尾款650
    萬元，於國立軍交付股票時付清等情，業據原告提出支票、
    約定書、合作協議書等為憑（見北院卷第17至25頁），且為
    兩造所不爭執，應堪屬實。至原告主張被告應返還系爭訂金
    等情，則為被告所否認，並以前詞置辯。經查：㈠
  ㈠按解釋契約，須探求當事人立約時之真意，固不能拘泥文字
    致失真意。惟如契約文義已明確，當以之作為契約解釋之重
    要依據。而當事人立約時之真意如與文義不符，雖非不得本
    於立約時之各種主客觀因素、契約目的、誠信原則資以探究
    。然主張當事人之真意與契約文義不符者，就另有真意一節
    ，除應具體主張外，當應提出足供法院為探求真意之證據資
    料，如主張之事實與證據資料不能動搖契約文義者，仍應先
    本於文義為真意之探究（最高法院108年度台上字第370號判
    決意旨參照）。查觀諸系爭協議書約定內容，除第4款載明
    「尾款650萬元正，於交付股票付清。」外，均未約定履行
    交付尾款及交付股票之期限，此有上開系爭協議書在卷可考
    （見北院卷第25頁），此外兩造均未提出任出證據以資證明
    系爭股權買賣之履行期間，依上開系爭協議書之約定內容觀
    之，僅能認定國立軍於交付股票時，原告應付清尾款650萬
    元。
　㈡再者，被告於本院陳稱：當時國立軍生病而無法經營立國公
    司，有講好保留20%股份不要賣，原告一直沒有給尾款，國
    立軍有委託伊女婿即黃聖哲去跟原告講等語（見本院卷第23
    頁），佐以黃聖哲於103年9月1日，以LINE方式，向原告表
    示「吳叔叔，經過這幾天的合約文字審思與情感掙扎，岳父
    （即國立軍）、岳母（即被告）前才來電告知我，他們取消
    立國股份交易一案給我的授權，他們仍對股份『全數』交易感
    到無法割捨，也因為您們雙方先前商議的條件與現在有落差
    ，所以他們決定暫停此次的交易，經詢問他們頭款（即系爭
    訂金）事宜，他們承諾日後股份處理告一段落，會歸還訂金
    予您。對於雙方沒有完成交易，我感到很遺憾，也很抱歉愧
    對你們的信任與託付。再次跟您說聲謝謝與不好意思！聖哲
    」等情，此有上開LINE截圖在卷可考（見北院卷第27至29頁
    ），堪認原告主張國立軍於103年9月向其表示停止股權買賣
    ，並承諾返還系爭訂金乙節，尚屬有據，應堪可採。從而，
    原告委任律師於110年12月9日寄發存證信函予國立軍之繼承
    人（含被告），表示系爭股權買賣業已終止，請求返還系爭
    訂金（見北院卷第35至43頁），自屬有據，應有理由。
　㈢末者，被告抗辯國立軍於103年8月間寄發存證信函予原告，
    催告其應於限期內給付尾款，逾期即終止契約並沒收系爭訂
    金等情，此部分提出上開存證信函為佐（見本院卷第59至61
    頁）。惟觀諸被告提供由國立軍於103年8月14日寄予被告之
    郵局存證信函內容，載明「……依103年5月21日雙方會議中約
    定吳董事長（即原告）需於會議後兩週內交付餘款650萬元
    給予本人（即國立軍）。今仍未收到吳董事之餘款離當時約
    定時間已逾兩個多月，期間本人多次通知仍未獲得餘款之支
    付故依原約定之精神如吳董事長未能於103年8月31日前完成
    餘款支付本人只好取消股份之交易訂金則不予退還」等情，
    依上開存證信函所載，國立軍與原告於103年5月21日約定於
    兩週內交付尾款，然系爭協議書係於103年5月22日簽立，倘
    若國立軍與原告於103年5月21日約定於兩週內交付尾款，為
    何於翌日（22日）簽立系爭協議書時，未將上開存證信函所
    載履行之期間即103年5月21日起2週內，明文約定於系爭協
    議書內，又被告復未提出證據證明之，自難僅以被告提出上
    開由國立軍寄發之存證信函，即可認定國立軍與原告於103
    年5月21日約定於兩週內交付尾款之事實。又國立軍依上開
    存證信函另要求原告於103年8月31日前支付尾款，否則只好
    取消系爭股權買賣，並沒收訂金乙情，然系爭協議係約定交
    付股票及尾款需同時履行，而黃聖哲於103年9月1日即表示
    國立軍決定暫停此次的交易，日後股份處理告一段落，會歸
    還訂金等情（見同上），足見國立軍並未要交付系爭股權買
    賣之股票予原告，而其本意係終止系爭股權買賣交易，值此
    ，國立軍卻於同時以存證信函要求原告交付尾款，否則要沒
    收訂金，是國立軍既無履約交付股份之意願，卻以存證信函
    要求原告履約交付尾款，否則沒收訂金，顯已違背系爭協議
    書第4款約定之履約方式即「尾款650萬元正，於交付股票付
    清。」（見同上），被告自難以上開存證信函為沒收訂金之
    依據，無從為不利原告之認定。
　㈣又按繼承人自繼承開始時，除本法另有規定外，承受被繼承
    人財產上之一切權利、義務。但權利、義務專屬於被繼承人
    本身者，不在此限；繼承人對於被繼承人之債務，以因繼承
    所得遺產為限，負清償責任，民法第1148條定有明文。本件
    系爭股權買賣業已終止，國立軍依不當得利法律關係，自應
    將系爭訂金返還予原告，而被告為國立軍之繼承人，即應於
    繼承被繼承人國立軍之遺產範圍內負返還責任。是原告基於
    契約、不當得利及繼承等法律關係，請求被告於繼承國立軍
    所得遺產限度內給付原告系爭訂金，核屬有據。
四、末按，給付無確定期限者，債務人於債權人得請求給付時，
    經其催告而未為給付，自受催告時起，負遲延責任。其經債
    權人起訴而送達訴狀，或依督促程序送達支付命令，或為其
    他相類之行為者，與催告有同一之效力。遲延之債務，以支
    付金錢為標的者，債權人得請求依法定利率計算之遲延利息
    。應付利息之債務，其利率未經約定，亦無法律可據者，週
    年利率為5%，民法第229條第2項、第233條第1項前段及第20
    3條定有明文。經查，本件原告依契約、不當得利及繼承等
    法律關係請求被告返還系爭訂金，屬給付無確定期限之債務
    ，經原告起訴而送達訴狀，被告迄未給付，當應負遲延責任
    。又本件起訴狀繕本於111年6月2日送達於被告，有送達證
    書在卷可稽（見本院卷第15頁），是原告就利息部分，請求
    自起訴狀繕本送達翌日即111年6月3日起至清償日止，按年
    息百分之5 計算之利息，洵屬有據，應予准許。
五、綜上所述，原告依契約、不當得利及繼承等法律關係，請求
    被告在繼承被繼承人國立軍之遺產範圍內給付150萬元及自1
    11年6月3日起至清償日止，按年息5%計算之利息，為有理由
    ，應予准許。又兩造分別陳明願供擔保請准宣告假執行或免
    為假執行，核無不合，爰分別酌定相當之擔保金額，予以准
    許。
六、本件事證已臻明確，兩造其餘攻擊防禦方法及所提證據，經
    本院審酌後，認於判決結果均不生影響，爰不一一予以論駁
    贅述。
七、據上論結，原告之訴為有理由，依民事訴訟法第78條，判決
    如主文。
中　　華　　民　　國　　111 　年　　9 　　月　　1 　　日
                  民事第二庭    法  官  紀榮泰
正本係照原本作成。
如對本判決上訴，須於判決送達後 20 日內向本院提出上訴狀。
如委任律師提起上訴者，應一併繳納上訴審裁判費。
中　　華　　民　　國　　111 　年　　9 　　月　　2 　　日
                                書記官  郭力瑜